臺灣高雄地方法院民事判決　九十年度訴字第一八五一號
　　原　　　告　甲○○○○○○.
　　法定代理人　丙○○
　　法定代理人　乙○○
右當事人間確認債權存在事件，本院判決如左：
    主    　文
原告之訴駁回。
訴訟費用由原告負擔。
    事實及理由
一、本件被告百炫公司經合法通知，未於言詞辯論期日到場，核無民事訴訟法第三百
    八十六條所列各款情形，爰依原告之聲請，由其一造辯論而為判決。
二、原告起訴主張：被告百炫企業有限公司（下稱百炫公司）向被告中國鋼鐵結構股
    份有限公司（下稱中鋼構公司）承攬工程，尚有部分工程款及工程保留款未領取
    ，而被告百炫公司向原告購買五金貨物，計積欠原告貨款新臺幣（下同）五十七
    萬九千元，原告乃以本院民國九十年度全字第二○五七號民事假扣押裁定為執行
    名義向本院聲請假扣押強制執行，請求在五十七萬九千元之貨款債權範圍內，禁
    止被告百炫公司向被告中鋼構公司收取工程款，並經本院於九十年四月二十七日
    以九十高貴民恭九十執全字第一二五七號執行命令通知被告中鋼構公司在案。嗣
    因被告中鋼構公司聲明異議，為此爰依強制執行法第一百二十條第二項之規定，
    提起本件訴訟。並聲明(一)確認被告百炫公司對被告中鋼構公司五十七萬九千元之
    債權存在；(二)訴訟費用由被告負擔等語。
三、被告中鋼構公司則以：被告百炫公司於九十年三月三十一日與被告中鋼構公司終
    止工程承攬關係（工程項目詳如附表），兩方並於同年九月二十八日辦理工程尾
    款結算，結算後，被告百炫公司應領之工程款合計為一百三十五萬九千八百零四
    元。惟因被告百炫公司分別於八十八年十一月二十日、八十九年七月二十五日、
    八十九年八月七日向被告中鋼構公司聲請預支六十二萬、一百二十八萬、一百二
    十七萬，合計三百十七萬元，被告中鋼構公司乃將其簽發中國國際商業銀行高雄
    分行為付款人，發票日為八十八年十二月二十三日、八十九年八月十日，面額各
    為六十五萬一千元、二百六十七萬七千五百元（含稅金額）之支票交付被告百炫
    公司，因此，上開借款金額於扣除被告百炫公司可支領之工程尾款一百三十五萬
    九千八百零四元、及已清償之借款金額三十萬零四百五十五元後，被告百炫公司
    尚積欠被告中鋼構公司借款一百五十萬九千七百四十一元，是被告百炫公司已無
    工程款可支領等語置辯，並聲明：(一)原告之訴駁回；(二)訴訟費用由原告負擔等語
    。
四、查被告百炫公司向原告購買五金貨物，計積欠原告貨款五十七萬九千元，原告乃
    以本院九十年度全字第二○五七號民事假扣押裁定為執行名義向本院聲請假扣押
    強制執行，請求在五十七萬九千元之貨款債權範圍內，禁止被告百炫公司向被告
    中鋼構公司收取工程款，並經本院於九十年四月二十七日以九十高貴民恭九十執
    全字第一二五七號執行命令通知被告中鋼構公司在案，嗣因被告中鋼構公司聲明
    異議，原告乃提起本件訴訟等情，業經本院依職權調取本院九十年度全字第二○
    五七號民事假扣押案卷核閱屬實，復為原告、被告中鋼構公司所不爭執，而被告
    百炫公司經合法通知，未於言詞辯論期日到庭，亦未提出書狀作何聲明及陳述，
    本院依調查證據之結果，認上開事實，應為真正。
五、原告請求本院命被告中鋼構公司提出承攬工程合約書及被告百炫公司領款之發票
    ，有無理由？
  (一)按『聲明書證，係使用他造所執之文書者，應聲請法院命他造提出』、『前項聲
    請，應表明下列各款事項：應命其提出之文書；依該文書應證之事實；文
    書之內容；文書為他造所執之事由；他造有提出文書義務之原因』；『下列
    各款文書，當事人有提出之義務：該當事人於訴訟程序中曾經引用者；他造
    依法律規定，得請求交付或閱覽者；為他造之利益而作者；商業帳簿；就
    與本件訴訟有關之事項所作者』；又『法院認應證之事實重要，且舉證人之聲請
    正當者，應以裁定命他造提出文書』。民事訴訟法第三百四十二條、第三百四十
    三條及第三百四十四條分別著明文。準此而論，法院裁定命他造提出文書，應以
    應證之事實重要及舉證人之聲請正當為其要件，所謂應證之事實重要係指他造所
    執之文書，可能影響應證事實之認定，如與應證事實毫無關係，非得認為重要；
    所謂舉證人之聲請正當係指他造執有該文書及有提出之義務，必須法院認有應證
    之事實重要後，始得進而調查他造是否執有該文書及有提出之義務。
  (二)查原告主張：被告中鋼構公司係上市大公司，故與下包承包商應有承攬契約，下
    包亦須以發票請款，工程之估驗必經層層之主辦單位認可方得驗收完成，故請鈞
    院命被告中鋼構公司提出工程合約、被告百炫公司請款之發票，以明事實等語（
    詳原告九十年十月二十四日準備書狀第四頁）。就上開陳述觀之，原告請求本院
    命被告中鋼構公司提出工程合約、被告百炫公司請款之發票，其目的係為證明工
    程驗收情形。惟原告對被告百炫公司之貨款債權係五十七萬九千元，而被告中鋼
    構公司自認如附表所示之工程經結算後，被告百炫公司可請領之工程尾款為一百
    三十五萬九千八百零四元，並提出工程估驗單三十一紙為證，是不論該估驗單之
    內容是否屬實，因原告對被告百炫公司之貨款債權額既在該一百三十五萬九千八
    百零四元之範圍內，在原告至多僅能確認『被告百炫公司對被告中鋼構公司之工
    程款債權，在五十七萬九千元之範圍內存在』之前提下，原告請求本院命被告中
    鋼構公司提出工程合約、被告百炫公司請款之發票，以資證明被告間債權額之多
    寡，有無必要，已非無疑？況被告中鋼構公司提出之工程估驗單及借支借據，原
    告並不爭執其上關於『被告百炫公司』確認估驗金額之印文係屬真正（詳本院九
    十年十一月十四日、九十一年三月六日言詞辯論筆錄），僅對被告百炫公司對被
    告中鋼構公司之借支額三百十七萬元部分，為已完全清償之主張，是對一百三十
    五萬九千八百零四元之工程款債權，若被告百炫公司確已完全清償，則原告當獲
    勝訴之判決；若被告百炫公司未為任何清償，則原告應受敗訴之判決，因此本件
    之主要爭點應為『借支額已否完全清償之事實』，而債權額之認定無關，是原告
    聲請調查該證據，即無必要。從而，本件原告之聲請，因欠缺應證事實之重要性
    要件，故應予駁回。
六、被告百炫公司對被告中鋼構公司之工程款債權，是否存在？
  (一)查被告百炫公司向被告中鋼構公司承攬之如附表所示工程項目，兩方於九十年三
    月三十一日終止承鑭關係，經辦理工程尾款結算後，被告百炫公司應領之工程款
    合計為一百三十五萬九千八百零四元，又被告百炫公司分別於八十八年十一月二
    十日、八十九年七月二十五日、八十九年八月七日向被告中鋼構公司聲請預支六
    十二萬、一百二十八萬、一百二十七萬，合計三百十七萬元，被告中鋼構公司乃
    將其簽發中國國際商業銀行高雄分行為付款人，發票日為八十八年十二月二十三
    日、八十九年八月十日，面額各為六十五萬一千元、二百六十七萬七千五百元（
    含稅金額）之支票交付被告百炫公司等情，業據被告中鋼構公司提出工程估驗單
    、借支借據、證明書、同意書及發票為證。因原告並不爭執上開借支金額為真正
    ，且自認該工程估驗單上被告百炫公司確認之印文為真正，僅主張該借支金額應
    已清償等語（詳同前本院言詞辯論筆錄，因被告中鋼構公司之前提出之工程估驗
    單，未有任何簽名記錄，故原告於九十年十月二十四日，以準備書狀否認其真正
    ，嗣後被告中鋼構公司提出經被告百炫公司確認之估驗單，原告並不爭執被告百
    炫公司之印文為真正。），且參酌該印文與被告中鋼構公司提出之同意書、證明
    書上，關於被告百炫公司確認工程估驗款、終止承攬關係之印文，係屬同一等情
    ，是本院認被告中鋼構公司關於上開工程估驗尾款、借支金額之陳述，應為真實
    。
  (二)依『中國鋼鐵結構股份有限公司協力廠商工程尾款借支辦法』（全文計七條，下
    稱工程尾款借支辦法）之規定：協力廠商於覓妥連帶保證人，並檢具同額之擔保
    本票、收據及借據，得向被告中鋼構公司申請借支款項（第一條），借支額度以
    協力廠商累計待付工程尾款百分之六十為上限（第三條）。借支期間，協力廠商
    仍依正常手續辦理尾款結算請領作業，被告中鋼構公司自待付尾款逐筆扣回借款
    並加計利息，年息以百分之十二計之（第二條），協力廠商若中途終止契約或再
    借支尾款，則未扣回之餘額，亦須一次付清並加計利息（第五條）。有該工程尾
    款借支辦法在卷可參。準此，被告中鋼構公司為便利協力廠商資金運用，防止工
    程因資金欠缺而停擺，乃以各工程尾款之百分之六十為額度，供協力廠商借支，
    並於工程尾款估驗時，再予以扣除，並非各期之工程款均可扣除。
  (三)本件被告百炫公司向被告中鋼構公司承攬之工程項目，計三十一項，參諸該工程
    估驗單所載，應領之工程款有多達千萬以上（如附表第八項）、百萬以上（如附
    表第四項、第六項、第七項、第十項、第十六項、第二十五項、第二十六項），
    由於上開應領之工程款係被告間終止契約後之總價金，顯見若未中途終止契約，
    被告百炫公司承攬之工程項目總價金應屬龐大，總工程尾款亦屬可觀，是被告百
    炫公司向被告中鋼構公司總借支金額為三百十七萬元，應在合理範圍內，且為便
    利資金充分運用，免被扣除工程尾款，被告百炫公司尚無須就同一工程項目，再
    行借支之必要。從而，原告主張被告百炫公司上開借支金額中，有就同一工程項
    目再行借支之情形，故該借支金額已因扣除而清償等語，應不可採信。
  (四)又上開借支金額僅限於工程尾款估驗或中途終止契約時，方得扣除，並非每月均
    可扣除，業如前述，且因前開工程項目金額龐大，工程煩雜非短期可完成，是借
    支後，經過長期間始估驗尾款，並辦理尾款扣除手續，亦屬正常。從而原告主張
    ：依工程尾款借支辦法，百炫公司借款後，被告中鋼構公司應按月逐筆扣回借款
    以抵銷債務，焉有延宕數年未予扣款之理，顯見該借支金額應已清償等語，並不
    可採。
  (五)因終止契約後，被告百炫公司可向被告中鋼構公司請領之工程尾款僅剩一百三十
    五萬九千八百零四元，而被告百炫公司之前曾向被告中鋼構公司借支工程尾款三
    百十七萬元，扣除被告中鋼構公司自陳被告百炫公司清償之三十萬零四百五十五
    元部分，依工程尾款借支辦法第五條之規定，被告中鋼構公司自可將該工程尾款
    用以抵償借支金額，經扣除後，被告百炫公司對被告中鋼構公司已無工程尾款債
    權。
七、綜上所述，原告訴請確認被告百炫公司對被告中鋼構公司五十七萬九千元之債權
    存在，為無理由，應予駁回。
八、原告聲請訊問被告百炫公司法定代理人乙○○、被告中鋼構公司會計及出納人員
    ，無非欲證明系爭借支金額業已清償。惟因乙○○經多次傳訊均未至庭；而原告
    於本院九十一年三月六日言詞辯論程序中，已具體表明除聲請命被告中鋼構公司
    提出工程合約書、發票外，不再請求調查證據，故其嗣後再具狀請求傳訊被告中
    鋼構公司會計及出納人員，已違禁反言原則，應不予准許，附此敘明。
九、結論：原告之訴為無理由，依民事訴訟法第三百八十五條第一項前段、第七十八
    條，判決如主文。
中　　　華　　　民　　　國　　九十一　　年　　　四　　　月　　二十四　　日
                              臺灣高雄地方法院民事第一庭
~B法　　　官　方百正
右為正本係照原本作成。
如不服本判決，應於送達後廿日內，向本院提出上訴狀並表明上訴理由，如於本
判決宣示後送達前提起上訴者，應於判決送達後十日內補提上訴理由書（須附繕本）。
中　　　華　　　民　　　國　　九十一　　年　　　四　　　月　　二十四　　日
~B法院書記官　蔡雅萍
~FO
附表：
┌───┬─────────┬────────────┬──────────┐
│編號  │ 工程項目         │  結算金額（新臺幣）    │  備         註     │
├───┼─────────┼────────────┼──────────┤
│一    │東西向快速道路環東│七萬元                  │                    │
│      │─基河段工程      │                        │                    │
├───┼─────────┼────────────┼──────────┤
│二    │南化北嶺加壓站配水│六千二百零九元          │                    │
│      │池工程            │                        │                    │
├───┼─────────┼────────────┼──────────┤
│三    │國泰人壽高雄國際商│十萬七千四百七十八元    │                    │
│      │業大樓工程        │                        │                    │
├───┼─────────┼────────────┼──────────┤
│四    │Ｗ１卸船機煤卸料抓│五萬六千元              │                    │
│      │斗機械加工組裝    │                        │                    │
├───┼─────────┼────────────┼──────────┤
│五    │１１４浮洲橋改建工│五萬一千零二十七元      │                    │
│      │程                │                        │                    │
├───┼─────────┼────────────┼──────────┤
│六    │東西向快速道路Ｅ４│五萬六千三百八十元      │                    │
│      │０８標拱塔端工程  │                        │                    │
├───┼─────────┼────────────┼──────────┤
│七    │東西向快速道路Ｅ４│八十二萬九千五百六十六元│                    │
│      │０８標工程        │                        │                    │
├───┼─────────┼────────────┼──────────┤
│八    │基隆路正氣橋改建工│溢領                    │                    │
│      │程                │六十七萬五千四百十三元  │                    │
├───┼─────────┼────────────┼──────────┤
│九    │同右工程（沖水孔鐵│一萬一千元              │                    │
│      │件）              │                        │                    │
├───┼─────────┼────────────┼──────────┤
│十    │萬板專案５１３標鋼│溢領                    │                    │
│      │橋製裝            │二十二萬五千六百六十五元│                    │
├───┼─────────┼────────────┼──────────┤
│十一  │北斗交流道增建工程│六萬五千五百六十五元    │                    │
│      │鋼橋              │                        │                    │
├───┼─────────┼────────────┼──────────┤
│十二  │高雄亞洲企業鋼結構│二萬一千六百九十四元    │                    │
│      │工程              │                        │                    │
├───┼─────────┼────────────┼──────────┤
│十三  │臺北金融中心群樓一│三萬五千四百十五元      │                    │
│      │節工程            │                        │                    │
├───┼─────────┼────────────┼──────────┤
│十四  │同右工程（變更設計│一千四百四十九元        │                    │
│      │部分）            │                        │                    │
├───┼─────────┼────────────┼──────────┤
│十五  │臺南霖園飯店上部鋼│六萬一千五百三十三元    │                    │
│      │構製裝            │                        │                    │
├───┼─────────┼────────────┼──────────┤
│十六  │南港軟體二期工程（│十萬五千六百八十二元    │                    │
│      │Ｆ棟）            │                        │                    │
├───┼─────────┼────────────┼──────────┤
│十七  │同右工程（Ｇ棟）  │四萬三千五百四十九元    │                    │
│      │                  │                        │                    │
├───┼─────────┼────────────┼──────────┤
│十八  │臺北金融中心新建工│五千零六十元            │                    │
│      │程                │                        │                    │
├───┼─────────┼────────────┼──────────┤
│十九  │嘉泥大直金融辦公大│六萬八千一百八十四元    │                    │
│      │樓                │                        │                    │
├───┼─────────┼────────────┼──────────┤
│二十  │桂裕電爐及連鑄廠房│八萬四千一百八十三元    │                    │
│      │製造              │                        │                    │
├───┼─────────┼────────────┼──────────┤
│二一  │南科ＴＳＭＣ七廠Ｃ│一萬九千三百六十四元    │                    │
│      │ＵＰ新建工程      │                        │                    │
├───┼─────────┼────────────┼──────────┤
│二二  │臺積電竹科ＣＵＰ１│三萬一千九百二十七元    │                    │
│      │２廠鋼構工程      │                        │                    │
├───┼─────────┼────────────┼──────────┤
│二三  │臺積電竹科ＦＡＢ１│七萬二千三百十八元      │                    │
│      │２廠鋼構工程      │                        │                    │
├───┼─────────┼────────────┼──────────┤
│二四  │臺積電竹科ＳＵＰＰ│六萬零三百二十七元      │                    │
│      │ＯＲＴ１２廠鋼構工│                        │                    │
│      │程                │                        │                    │
├───┼─────────┼────────────┼──────────┤
│二五  │臺積電竹科ＯＦＦＩ│七萬二千一百五十三元    │                    │
│      │ＣＥ１２廠鋼構工程│                        │                    │
├───┼─────────┼────────────┼──────────┤
│二六  │臺積電南科ＳＵＰ１│二十一萬零七百七十一元  │                    │
│      │４廠鋼構工程      │                        │                    │
├───┼─────────┼────────────┼──────────┤
│二七  │官田廠噴沙廠防塵牆│二千三百七十四元        │                    │
│      │工程              │                        │                    │
├───┼─────────┼────────────┼──────────┤
│二八  │官田廠２ＳＴ架空吊│二萬二千元              │                    │
│      │車工程            │                        │                    │
├───┼─────────┼────────────┼──────────┤
│二九  │官田廠儲區整地及護│四千八百元              │                    │
│      │坡工程            │                        │                    │
├───┼─────────┼────────────┼──────────┤
│三十  │黑松微風廣場逆打鋼│一百六十二元            │                    │
│      │柱製作            │                        │                    │
├───┼─────────┼────────────┼──────────┤
│三一  │臺積電南科ＦＡＢ１│八萬四千七百十二元      │                    │
│      │４廠鋼構工程      │                        │                    │
└───┴─────────┴────────────┴──────────┘
